【裁判字號】    98,保險上易,6
【裁判日期】    980929
【裁判案由】    給付保險金
【裁判全文】
臺灣高等法院臺中分院民事判決       98年度保險上易字第6號
上  訴  人  丙○○
                        號
上  訴  人  庚○○
上  訴  人  戊○○
上  訴  人  丁○○
兼上列四人
訴訟代理人  己○○    住同上
被  上訴人  新光人壽保險股份有限公司
                      設臺北市○○○路○段66號
法定代理人  甲○○    住臺北市○○○路○段66號
訴訟代理人  乙○○    住設臺北市○○○路○段66號36樓
訴訟代理人  黃訓章律師
上列當事人間請求給付保險金事件，上訴人對於中華民國97年12
月30日臺灣苗栗地方法院97年度保險字第1號第一審判決提起上
訴，本院於98年9月15日言詞辯論終結，判決如下：
    主  文
上訴駁回。
第二審訴訟費用由上訴人連帶負擔。
    事實及理由
一、上訴人主張：被保險人陳中義生前於民國94年4月30日參加
    由苗栗縣政府為要保人，向被上訴人投保之企業團體意外險
    ，保單號碼為E024388號（下稱系爭保險契約），保險內容
    為被保險人如於保險期間內因意外傷害事故致殘或死亡，得
    向被上訴人請求保險金新台幣（下同）100萬元、意外傷害
    住院保險金日額2,000元、及意外傷害實支實付限額5萬元。
    而陳中義於94年11月25日中午在家中2樓下樓梯時，因抓貓
    不慎自樓梯間意外跌落，胸腰椎因撞擊樓梯台階而骨折，致
    壓迫脊髓神經，於同日送至行政院台中榮民總醫院（下稱台
    中榮總）急診後，經診斷為腰部挫傷，且陸續出現下肢癱瘓
    無力、及麻木症狀；嗣於94年12月25日在台中榮總施行脊椎
    腫瘤切除術、及後位脊椎固定、融合術，惟因手術意外造成
    第一級中樞神經殘廢，經判定為重度肢體殘障，終身不能從
    事任何工作。陳中義雖於94年2月間即診斷出罹患前列腺癌
    ，惟其於94年11月3日前所作之X光檢測皆未有胸腰椎骨折之
    病症，雖復診有前列腺腫瘤合併脊椎多處轉移，然前揭手術
    前亦無脊髓損傷或脊椎神經極度障礙之現象，是陳中義前開
    重度肢體殘障情形應係94年11月25日意外跌倒、及94年12月
    25日手術意外傷害所致【關於前者即因意外跌倒事故造成殘
    廢部分，上訴人於本院審理中已表明不再主張（見本院卷(一)
    第57頁、卷(二)第57頁背面），則該部分不在本院審酌範圍內
    】。依臺灣大學醫學院附設醫院（下稱臺大醫院）第二次鑑
    定意見第5點記載：「陳先生術後發生殘廢，應查明術前已
    發生的脊髓神經損傷狀況和程度，以及術後神經學的變化，
    可惜對此病歷並無明確的記載。」等語，可知陳中義術前病
    歷並無記載有脊髓損傷情形，自無從證明其後之殘廢係術前
    症狀之延續；又由鑑定意見第3點記載：「造成被保險人95
    年6月16日診斷書所言，兩下肢無力及脊神經極度障礙的主
    力近因，應為前列腺癌腫瘤轉移胸腰椎的貢獻因素最大，手
    術意外傷害貢獻因素極小」等語，亦見臺大醫院並不否認陳
    中義接受上開手術時有發生意外傷害之情形。又依財政部保
    險司於85年修正傷害保險單示範條款時，已將意外之定義刪
    除「直接且單獨」等文字，故只要非因被保險人本身疾病所
    引起之外來突發事故，無論係直接或間接，若造成身體蒙受
    傷害致殘廢或死亡，均屬意外傷害保險範圍。陳中義雖確係
    因腫瘤疾病接受手術，惟其係因手術意外傷害致其脊椎神經
    極度障礙而於術後發生殘障結果，且無證據證明其如不接受
    手術亦會生殘障結果，即手術意外始為造成其殘障之近因；
    另臺大醫院、及台中榮總第一次鑑定意見，亦均僅稱陳中義
    手術前係因腫瘤壓迫到脊髓致下肢無力感而經急診住院，並
    未提到陳中義於術前有被診斷出脊髓損傷情況，詎臺大醫院
    第二次鑑定意見竟稱陳中義之脊髓損傷應為術前症狀及延續
    ，顯與事實不符。又手術傷害非為身體內部之疾病所引起而
    係外來突發事故，應符合保險法第131條之意外傷害定義，
    且被上訴人之保單條款除外責任原因事項中，並無因醫療行
    為所致殘廢不負給付保險金責任之規定，被上訴人自應依系
    爭保險契約約定，給付陳中義因手術意外傷害致殘之保險金
    。詎上訴人等人於陳中義95年8月26日死亡後，以陳中義之
    法定繼承人身分，依系爭保險契約向被上訴人申請理賠時，
    竟遭被上訴人拒賠。爰依系爭保險契約約定，訴請被上訴人
    給付意外殘廢理賠金（第一級殘廢）100萬元、意外住院日
    額理賠金132,000元、及意外實支實付24,813元，共1,156,8
    13元，及自96年1月22日起至清償日止，按年息10%計算之利
    息。【原審判決駁回上訴人之訴，上訴人不服，提起本件上
    訴。】
二、被上訴人則辯以：依系爭保險契約第2條、及保險法第131條
    規定，系爭保單之保險事故必須係由非疾病之外界原因觸發
    ，即非因被保險人本身已存在可得預料或查知之原因，而危
    險之發生具有偶發或不可預期之意外者，方可認為是保險契
    約所訂之保險事故。上訴人主張被保險人陳中義於94年12月
    25日之手術失敗，屬系爭保險契約所稱意外傷害事故，惟如
    認意外保險之保險標的亦包括手術產生之後遺症而得請求意
    外保險金，則於現行醫療科技水準，執刀醫師均無法預言該
    次手術能否確定不發生任何後遺症之情形下，遑論被上訴人
    得對此加以風險控制而承保，其顯已逾保險人所應承擔之合
    理風險，並與意外保險之真意不合。是對於手術後發生後遺
    症之事故，必須限於手術過程中有明顯非人為之不可抗力事
    故發生、或醫師於施行手術時有違反善良管理人注意義務之
    醫療過失時，方符合系爭意外保險契約之保險標的而得申請
    理賠意外保險金。上訴人庚○○於被保險人接受手術前已簽
    有手術同意書、及高風險麻醉同意書，已知該手術有致神經
    、或重大器官缺陷甚或致殘之情形，決定並同意接受該手術
    ，故如陳中義之殘廢情況確係因該手術所致，亦難謂超出被
    保險人及上訴人之意料範圍；又上訴人如認該手術致陳中義
    全殘屬意外傷害事故所致，應就此為舉證，醫療糾紛於適用
    民事訴訟法第277條但書時，僅係舉證責任之調整，並非舉
    證責任之免除，即病患、家屬仍應舉證證明醫師、醫療機構
    有醫療故意、過失行為，並非完全免除其舉證責任。又被保
    險人於94年12月25日施行手術，於95年1月17日之身障鑑定
    判定僅為中度肢障，嗣於95年4月3日經CT（電腦斷層掃描）
    檢查後，發現骨頭腫瘤已產生多處轉移，脊椎、薦骨、骨盆
    、結節部份均遭腫瘤轉移，顯見其癌症病況已加劇，且其轉
    移部位皆與中樞神經系統相關，致使其肢體障礙程度愈趨嚴
    重，是其於95年4月21日經鑑定符合重度肢障，其兩側下肢
    無力之病症係95年1月至95年4月癌症惡化而來，與該手術成
    功與否無關，上訴人如欲以手術失敗之意外致殘請領系爭保
    險金，即應證明被保險人兩側下肢無力與其癌症疾病惡化無
    關。況鈞院另案98保險上字第1號給付保險金事件，已對上
    訴人主張被保險人是否因94年12月25日手術致殘，委託臺大
    醫院鑑定結果，亦以被保險人之殘廢應係其自身固有疾病前
    列腺腫瘤轉移所致，與94年12月25日之手術無涉；並認就手
    術目的係為減壓避免腫瘤過度壓迫神經，以及利用後位脊椎
    固定融合術使脊椎穩定方便復健而言，手術應屬成功，至其
    脊椎損傷無法復原，乃腫瘤多處脊椎轉移即對脊神經損傷所
    致，亦即手術前，被保險人之脊椎已因腫瘤多處轉移產生難
    以回復之損害，縱無此次手術，被保險人之脊椎神經亦已遭
    腫瘤壓迫而受有損傷，且依X光、電腦斷層、核磁共振及手
    術切片亦可證明被保險人「確實在胸椎第8節及薦椎第1、2
    節有腫瘤侵犯危及脊椎神經」，故被保險人下肢殘障之主因
    ，確係前列腺癌併多處脊椎轉移及脊神經損傷所致，與94年
    12月25日之手術無關等語。
三、查上訴人主張被保險人陳中義生前於94年4月30日參加由苗
    栗縣政府為要保人，向被上訴人投保之企業團體意外險，保
    單號碼為E024388號，並附加如上訴人96年12月27日書狀附
    件之各保險附約，保險內容為被保險人如於保險契約有效期
    間內，因遭受意外傷害事故致成殘廢、死亡或住院時，得向
    被上訴人請求保險金100萬元、意外傷害住院保險金日額2,0
    00元、及意外傷害實支實付限額5萬元；而被保險人陳中義
    於94年2月間經台北榮民總醫院（下稱台北榮總）診斷患有
    攝護腺癌即前列腺腫瘤、剝離性主動脈瘤，94年11月25日主
    訴跌倒至台中榮總急診，經診斷為腰部挫傷、前列腺腫瘤，
    並住院至94年12月18日始出院；94年12月24日復因兩側下肢
    無力5天，再度至台中榮總就診，經診斷為胸腰椎骨折、前
    列腺腫瘤合併脊椎多處轉移，並於翌日即94年12月25日施行
    脊椎腫瘤切除術、後位脊椎固定及融合術；陳中義於接受該
    手術後，仍陸續出現兩側上肢無力、下肢偏癱、活動限制、
    大小便失禁、行動困難等症狀，經台中榮總復建科醫師判定
    為重度肢體殘障，該院神經外科醫師亦判定陳中義脊椎神經
    極度障礙，終身不能從事其他工作；上訴人於陳中義95年8
    月26日死亡後，以陳中義之法定繼承人身分，依系爭保險契
    約向被上訴人申請理賠，惟遭被上訴人拒賠等情，業據上訴
    人提出系爭保險契約、台北榮總94年4月21日開立之診斷證
    明書、台中榮總病歷摘要，台中榮總95年3月3日、4月9日，
    及96年1月2日、2月27日、5月10日診斷證明書，陳中義除戶
    戶籍謄本、及被上訴人96年5月22日（96）新壽理賠字第016
    0號函等件為證，並為被上訴人所不爭執，堪信上訴人上開
    部分之主張為真實。
四、惟上訴人主張被保險人陳中義於施行上開手術後，非但未改
    善下肢癱瘓無力現象，反而造成脊椎神經極度障礙，並經判
    定為重度肢體殘障，陳中義因上開手術後全殘，應係手術意
    外傷害所致，而手術傷害非身體內部之疾病所引起，而係外
    來突發事故，符合保險法第131條規定之意外傷害定義，且
    系爭保單條款之除外責任原因事項中，並無因醫療行為所致
    殘廢，不負給付保險金責任之約定，被上訴人自應依系爭保
    險契約給付手術意外傷害致殘之保險理賠金等節，則為被上
    訴人所否認，並以上詞置辯。經查：
  (一)上訴人主張陳中義雖於94年2月間即診斷出罹患前列腺癌，
    惟於94年11月3日前所作之X光檢測皆未有胸腰椎骨折之病症
    ，嗣復診有前列腺腫瘤合併脊椎多處轉移，然陳中義於94年
    12月25日接受手術前並無脊髓損傷、或脊椎神經極度障礙之
    現象，則於術後診斷出之脊椎神經極度障礙、及重度肢體殘
    障，顯係上開手術意外傷害所致等語。被上訴人則以：被保
    險人之脊椎於手術前已因腫瘤多處轉移產生難以回復之損害
    ，縱無該次手術，其脊椎神經亦已遭腫瘤壓迫而受有損傷，
    且其於95年1月17日之身障鑑定判定尚僅為中度肢障，嗣於9
    5年4月3日經電腦斷層掃描檢查後，發現其骨頭腫瘤已產生
    多處轉移，脊椎、薦骨、骨盆、結節部份均遭腫瘤轉移，並
    於95年4月21日經鑑定為重度肢體殘障，可見被保險人下肢
    殘障之主因應係前列腺癌併多處脊椎轉移及脊神經損傷，以
    及95年1月至同年4月間癌症惡化所致，與上開手術成功與否
    無關等語。查被保險人陳中義於94年12月25日接受上開手術
    前，並未經台中榮總診斷出有脊髓損傷、脊椎神經極度障礙
    、馬尾症候群等病症乙情，固據上訴人提出陳中義於台中榮
    總之病歷摘要、診斷證明書數紙為證（見原審卷(一)第36至54
    頁、本院卷(一)第109至124），然依台中榮總95年1月20日、3
    月3日出具之診斷證明書記載，陳中義於94年12月24日至該
    院急診時，症狀為下肢癱瘓無力，經診斷為胸腰椎骨折、前
    列腺腫瘤合併脊椎多處轉移（見原審卷(一)第50頁、本院卷(一)
    第37頁），且於手術後之出院病歷於病史一欄亦載明：病患
    因5天以來雙下肢麻痺無力向本院急診求助，由其身體外觀
    觀之，其兩下肢明顯無力，經磁振造影檢查，發現其脊椎的
    T8-9、及S1-2有轉移性腫瘤突出脊隨硬脊膜，並壓迫脊隨及
    神經，固需進行脊椎腫瘤切除術及固定與融合手術等語（見
    本院卷(一)第113頁）。另於陳中義手術當天骨科住院病歷、
    及術後之病理切片報告，亦均判定其胸椎第8節及薦椎第1、
    2節確有轉移性之腫瘤侵犯並有壓迫脊隨之情形（見本院卷
    (一)第122至124及131、132頁）。又台中榮總以96年12月14日
    中榮醫企字第0960018531號復台灣台北地方法院簡易庭審理
    與本件相同事實之事件函文中，於說明第二項泌尿外科亦載
    稱：「陳中義於93年11月後在台北榮總診斷出為前列腺腫瘤
    併淋巴轉移，．．．94年9月開始下背痛，於94年11月起至
    台中榮總泌尿外科門診治療，第1次住院為94年11月26日，
    經檢查發現為脊椎之胸、腰椎有前列腺癌轉移，曾會診骨科
    。之後出現神經之壓迫症狀，導致雙下肢無力，故於94年12
    月25日於骨科住院，並於當日接受脊椎腫瘤切除手術及脊椎
    融合手術，病理確定為前列腺腫瘤併脊椎轉移及壞死性變化
    ．．．病患曾發生脊椎神經壓迫，可能因由癌轉移脊椎突出
    壓迫造成」等語（見原審卷(一)第192至193頁），則依上開診
    斷證明書、病歷表、及函文等資料，堪認陳中義於上開手術
    前確已因前列腺腫瘤合併脊椎多處轉移壓迫脊隨神經，致其
    下肢出現無力症狀；且由陳中義於接受上開手術後之95年1
    月17日之身障鑑定判定尚僅為中度肢障，惟於95年4月3日經
    電腦斷層掃描檢查後，始發現其骨頭腫瘤已產生多處轉移，
    脊椎、薦骨、骨盆、結節部份均遭腫瘤轉移，而於95年4月
    21日經鑑定符合重度肢體殘障（見本院卷(一)第36頁背面、第
    37頁背面）等情，益見；陳中義之癌症病況係日漸加劇，且
    轉移部位皆與中樞神經系統相關，自易使其肢體障礙程度愈
    趨嚴重。故陳中義於手術後陸續出現脊髓損傷、脊椎神經極
    度障礙、及馬尾症候群等病症，應係延續其術前症狀即其本
    身所罹患之前列腺腫瘤所致，因之；即難以陳中義術前病歷
    表未載明有前揭病狀，即謂其於術後出現該些症狀係因手術
    意外傷害所致。況上訴人迄今未能提出具體事證以供本院調
    查上開手術有何失誤之處，亦不爭執並未就主張之醫療疏失
    之意外事故，對醫院及醫師提出刑事告訴、或民事賠償訴訟
    等情（見本院卷(一)第57頁背面、卷(二)第57頁背面），則上訴
    人徒以陳中義於上開經手術後，未能改善下肢癱瘓無力現象
    ，致造成更嚴重之脊椎神經殘廢，而認陳中義於手術後全殘
    ，係因上開手術意外傷害所致云云，自無足採。
  (二)上訴人雖又以：依本院另案之98保險上字第1號給付保險金
    事件，對上訴人所主張陳中義因94年12月25日之手術致殘之
    事，委託臺大醫院鑑定意見第3點記載：「造成被保險人95
    年6月16日診斷書所言兩下肢無力及脊神經極度障礙的主力
    近因，應為前列腺癌腫瘤轉移胸腰椎的貢獻因素最大，手術
    意外傷害貢獻因素極小」等語，可見臺大醫院並不否認陳中
    義接受上開手術時有發生意外傷害，縱貢獻因素極小，亦為
    不可或缺之因素；且無證據證明如不接受上開手術亦會生該
    殘障結果，故上開手術應為造成殘障之近因等語。查本院98
    保險上字第1號給付保險金事件，就上訴人主張陳中義是否
    因94年12月25日上開手術致殘一事，委託臺大醫院鑑定之意
    見第3點固載稱：「造成被保險人95年6月16日診斷書所言兩
    下肢無力及脊神經極度障礙的主力近因，應為前列腺癌腫瘤
    轉移胸腰椎的貢獻因素最大，手術意外傷害貢獻因素極小」
    等語；惟該鑑定意見第1、2、5點亦載稱：陳中義下肢殘障
    之主因，應為其術前已診斷出之前列腺癌併多處脊椎轉移及
    脊神經損傷症狀之延續，非手術意外傷害所致，即與手術並
    無因果關係等語；該鑑定意見第4點並認：就陳中義所接受
    手術目的係為減壓避免腫瘤過度壓迫神經，以及利用後位脊
    椎固定融合術使脊椎穩定方便復健而言，其目標於術後均已
    達成，手術應屬成功，至其脊椎損傷無法復原，乃腫瘤多處
    脊椎轉移及對脊神經損傷所致，而脊椎減壓誠然是有風險的
    手術，但因陳中義術前即有前揭症狀，本案並無脊椎減壓手
    術所致的證據等語甚詳（見本院卷(一)第107頁）。則綜合上
    開鑑定意見之本旨，仍在闡明陳中義下肢殘障之主因，係其
    術前已罹患之前列腺癌併多處脊椎轉移、及脊神經損傷症狀
    所致，而非上開手術所生之意外傷害，陳中義接受上開手術
    之目的，係在減壓避免腫瘤過度壓迫神經，並利用後位脊椎
    固定融合術使脊椎穩定方便復健，且於術後均已達成該目的
    等情，上訴人徒以鑑定意見第3點所載，認上開手術亦係造
    成陳中義下肢無力、及脊神經極度障礙之原因，係忽略該鑑
    定報告之真正原意，自非可採。又按保險法第131條所稱之
    意外傷害，係指非由疾病引起之外來突發事故所致者而言；
    該意外傷害之界定，在有多數原因競合造成傷殘或死亡事故
    之情形時，應側重於「主力近因原則」，以是否為被保險人
    因罹犯疾病、細菌感染、器官老化衰竭等身體內在原因以外
    之其他外來性、突發性（偶然性）、意外性（不可預知性）
    等因素為客觀之認定，並考量該非因被保險人本身已存在可
    得預料或查知之外在因素，是否為造成意外傷殘或死亡事故
    之主要有效而直接之原因（即是否為其重要之最近因果關係
    ）而定（最高法院94年台上字第1816號判決意旨參照）。查
    陳中義於術後所生之脊椎神經極度障礙、及重度肢體殘障之
    主因，既為其術前之前列腺癌併多處脊椎轉移、及脊神經損
    傷所致，而非上開手術意外傷害所致，已如前述，則依前開
    實務見解，自不屬保險法第131條所稱之意外傷害事故。上
    訴人又以無證據證明陳中義如不接受上開手術亦會生殘障結
    果，而認上開手術意外亦為陳中義殘障之不可或缺因素云云
    ，惟按病人施行手術與否，係其綜合醫師之專業分析及建議
    ，所為之一種醫療選擇權，要不能以病患接受手術後所生殘
    障之結果，即以如不接受該手術或不生該殘障結果，而認手
    術後所生之殘障即屬意外事故云云，此顯係忽略本件個案上
    開具體專業之鑑定結果，亦非可採。況上訴人並未能舉證上
    開手術過程中，有何明顯非人為之不可抗力事故發生，或執
    刀醫師於行刀時有違反善良管理人注意義務之疏失等情；而
    上訴人庚○○於陳中義接受上開手術前亦簽署手術同意書、
    及高風險麻醉同意書（見本院卷(一)第33至35頁），上訴人於
    手術前亦知悉該手術有可能致神經、或重大器官缺陷甚致殘
    之情況下，仍決定並同意接受該手術，足見；手術本存有風
    險，除非有醫師施行手術之上開重大疏失之情外，即難以術
    後所生之重殘，遽認屬系爭保險契約所約定之意外傷害事故
    。因之；上訴人以陳中義術後全殘係因上開手術意外傷害所
    致，請求被上訴人應給付系爭保險金，洵屬無據，不應准許
    。
五、綜上所述，上訴人本於給付保險金、及繼承法律關係，請求
    被上訴人應給付系爭意外殘廢理賠金（第一級殘廢）100萬
    元、意外住院日額理賠金132,000元、及意外實支實付24,81
    3元，總計1,156,813元，及自96年1月22日起至清償日止，
    按年息10%計算之利息，為無理由，不應准許。原審為上訴
    人敗訴之判決，並無不合，上訴意旨猶執詞指摘原判決不當
    ，求予廢棄改判，為無理由，應予駁回。
六、本案事實已臻明確，兩造其餘攻擊防禦方法，不足以影響本
    判決結果，爰不一一論述，併此敘明。
據上論結：本件上訴為無理由，依民事訴訟法第449條第1項、第
85條第2項，判決如主文。
中    華    民    國    98    年    9     月    29    日
                民事第四庭    審判長法  官  陳蘇宗
                                    法  官  李寶堂
                                    法  官  張浴美
以上正本係照原本作成。
不得上訴。
                                    書記官  阮正枝
中    華    民    國    98    年    9     月    29    日
                                                      Ｖ


司法院資訊處製作；財團法人民間司法改革基金會備份。
